【裁判字號】    98,消債抗,385
【裁判日期】    980623
【裁判案由】    聲請更生程序
【裁判全文】
臺灣高雄地方法院民事裁定           98年度消債抗字第385號
抗  告  人  甲○○
上列當事人因消費者債務清理事件聲請更生，對本院於民國98年
4 月23日所為97年度消債更字第1436號裁定提起抗告，本院裁定
如下：
  主  文
抗告駁回。
抗告程序費用新臺幣壹仟元由抗告人負擔。
  理  由
一、抗告意旨略以：抗告人固於民國95年7 月提出債權人清冊，
    以書面向全體無擔保債權銀行請求共同協商債務清償方案，
    經協商成立，並約定聲請人應自95年7 月起，分80期，依年
    利率4.88 %計息，每月繳納新臺幣（下同）27,190元，以攤
    還欠款1,913,918 元，惟抗告人每月收入為41,513元，且尚
    須扶養年邁雙親，實已無法負荷，故無法依協商條件還款而
    於97年3 月毀諾，已屬因不可歸責於當事人之事由，致履行
    協商內容顯有重大困難。詎原裁定以抗告人之收入在客觀事
    實並無變動，協商條件對抗告人家庭生計之影響應可預見，
    且扣除基本生活費用9,829 元及應負擔5 分之1 之父母扶養
    費，仍得負擔協商款，抗告人並無不可歸責於己事由致無法
    履行協商內容，逕予駁回聲請，顯有違誤，爰依法提起本件
    抗告，並聲明：原裁定廢棄，並准為更生之聲請。
二、按債務人與金融機構協商成立者，不得聲請更生或清算，但
    因不可歸責於己之事由，致履行顯有重大困難者，不在此限
    ；本條例施行前，債務人依金融主管機關協調成立之中華民
    國銀行公會會員辦理消費金融案件無擔保債務協商機制與金
    融機構成立之協商，準用前項之規定，消費者債務清理條例
    第151 條第5 項、第6 項分別定有明文。衡諸債之關係，係
    以當事人間之信賴關係為基礎，為社會經濟組織之重要支柱
    ，故當事人於以法律行為追求自己之利益之際，亦應顧及對
    方之利益，並考量債權債務在社會上之作用，本於誠實及信
    用之原則，行使債權及履行債務。是對於已陷入經濟上困境
    之消費者，若任其於惡性循環之債務窘境中自生自滅，將衍
    生嚴重之社會問題，難以維持安定之社會經濟秩序，故為兼
    顧債權人、債務人雙方之利益，對陷於經濟上困境之消費者
    ，乃允其於消費者債務清理條例施行後，得選擇以重建型之
    更生程序或清算型之清算程序清理其債務，藉以妥適調整債
    務人與債權人及其他利害關係人間之權利義務關係，保障債
    權人獲得公平受償，並謀求消費者經濟生活之重建復甦機會
    。惟對於已與金融機構協商成立，或於本條例施行前，已依
    金融主管機關協調成立之中華民國銀行公會會員辦理消費金
    融案件無擔保債務協商機制與金融機構成立協商之債務人，
    若非因不可歸責於己之事由，致履行顯有重大困難，僅係為
    圖謀減免債務，而不為債務之履行，自有違債權契約為誠信
    契約之本旨，故依消費者債務清理條例第151 條第6 項準用
    同條第5 項前段之規定，不得聲請更生或清算，始能避免肇
    致道德危險。次按聲請更生或清算不合程式或不備其他要件
    者，法院應以裁定駁回之，但其情形可以補正者，法院應定
    期間先命補正，消費者債務清理條例第8 條亦有明文規定。
三、經查：
  (一)抗告人於95年7 月已提出債權人清冊，以書面向全體無擔保
    債權銀行請求共同協商債務清償方案，經協商成立，並約定
    聲請人應自95年7月起，分80期，依年利率4.88%計息，每月
    繳納27,190 元，以攤還欠款1,913,918元，而於繳納19期後
    毀諾等情，有協議書、無擔保債務還款計畫在卷為憑，應認
    真實。
  (二)抗告人主張計算抗告人每月清償還款之協商能力，應以每月
    實領薪資計算云云。按債務人是否有資力履行協商條件，應
    依債務人之財產總收入為考量，否則即有逸漏、低估債務人
    還款能力之虞，而衡諸常情，我國一般民間企業除月薪收入
    外，每年尚可領取年終獎金等各項不定額之獎金，自應將上
    開獎金等列為抗告人所得收入，據以評估其還款資力，始為
    公平，故抗告人主張不應以加計1 年領取1 次之年終獎金而
    得之平均每月薪資，衡量抗告人之還款能力云云，不足可採
    。
  (三)抗告人雖主張其長兄及長姐因經濟不佳而未能盡扶養之責云
    云。惟抗告人迄今均未就長兄及長姐不能負擔扶養義務舉證
    證明，是抗告人扶養費用支出之計算仍應按其兄弟姊妹5 人
    各負擔5分之1自明。
  (四)另抗告人主張雖其收入之客觀事實並無變動，但協商當時已
    無履行協商款之能力云云。惟查抗告人於協商當時，其每月
    平均收入約43,193元乙節，有95年國稅局財產所得資料清單
    附卷可稽，則按當時之收入43,193元，扣除98年內政部公告
    台灣省最低生活費標準9,660 元及應負擔5 分之1 之雙親扶
    養費用3,864 元【（9,660 ×2 位受扶養人）÷5 位應扶養
    人＝3,864 】仍餘29,669元（43,193－9,660 －3,864 ＝29
    ,669），足敷支應每月協商款項27,190元。縱該雙親之扶養
    費依抗告人所主張每人各負擔3 分之1 ，即6,440 元【（9,
    660 ×2 位受扶養人）÷3 位應扶養人＝6,440 】，所剩餘
    之金額亦與每月協商款相差無幾，則抗告人主張無履行協商
    款能力云云，顯非可採。
四、綜上所述，抗告人於與金融機構成立上開債務協商後，抗告
    人未能舉證證明其毀諾有何不可歸責於己之事由，致履行顯
    有重大困難，其情況自未該當消債條例例外准許聲請更生之
    要件，依上規定，自應駁回其更生之聲請，原審裁定駁回抗
    告人更生之聲請，依法即無違誤，抗告意旨指摘原裁定不當
    ，求予廢棄另為裁定，為無理由，應予駁回。
中    華    民    國    98    年    6     月    23    日
                  民事第一庭  審判長法  官  黃國川
                                    法  官  郭瓊徽
                                    法  官  張茹棻
上為正本係照原本作成。
本裁定不得抗告。
中    華    民    國    98    年    6     月    23    日
                                    書記官  黃美秀


司法院資訊處製作；財團法人民間司法改革基金會備份。
